臺灣板橋地方法院民事判決　九十二年度簡上字二四四號
　　上　訴　人　丁○○
　　訴訟代理人　王東山律師
　　複代 理 人　李美寬律師
　　被上 訴 人　乙○○
　　訴訟代理人　蔡俊有律師
　　複代 理 人　李建賢律師
右當事人間請求確認本票債權不存在事件，上訴人對於中華民國九十二年七月二十八
日臺灣板橋地方法院板橋簡易庭九十二年度板簡字第一一二五號第一審判決提起上訴
，於中華民國九十三年三月十日言詞辯論終結，本院判決如左：
    主      文
上訴駁回。
第二審訴訟費用由上訴人負擔。
    事      實
甲、上訴人方面：
一、聲明：
  （一）原判決廢棄。
  （二）右廢棄部分，請求改判：
      (一)台灣板橋地方法院九十二年度執字第一○六○九號強制執行程序應予撤銷。
      (二)確認被上訴人持有上訴人簽發之發票日為九十一年六月二十五日，票面金額
        為新臺幣（下同）貳佰萬元，到期日為九十一年六月二十五日，票據號碼為
        ○一二○八六之本票債權不存在。
二、陳述：除與原判決記載相同者，茲引用之外，補稱：
  （一）按「無行為能力人之意思表示，無效。雖非無行為能力人，而其意思表示，
        係在無意識或精神錯亂中所為者，亦同」，民法第七五條定有明文，查被上
        訴人係趁上訴人酒醉意識不清之際，要求上訴人簽發系爭本票，是按前揭條
        款之規定，上訴人簽發系爭本票之行為自屬無效，先予陳明。
  （二）退步言之，縱上訴人簽發系爭本票之時尚未達無意識狀態，惟簽發系爭本票
        之原因亦係上訴人為擔保其不與被上訴人分手而簽發之，與賠償被上訴人感
        情傷害無涉，自與原審判決所謂之賠償被上訴人感情傷害有間，而不得混為
        一談，蓋：
      (一)被上訴人係上訴人於酒店認識，進而交往之外遇對象，伊唯恐日後上訴人會
        與伊分手，亦懼兩造分手後，伊將會一無所有，是伊於系爭本票簽發日前，
        即一再央求上訴人簽發本票予伊，一方面作為上訴人不與伊分手之擔保，另
        一方面，若上訴人離開伊，被上訴人亦得提示該本票而取得相當之金錢，雖
        上訴人一再藉機拖延，詎被上訴人竟趁上訴人酒醉，令上訴人在意識不清之
        情況下簽發系爭本票，自屬無效，退步言之，縱上訴人簽發系爭本票之時尚
        未達無意識狀態，惟如前所述，兩造就系爭本票附條件乙事，業已於事前達
        成合意，既該停止條件尚未成就，被上訴人依法自不得提示系爭本票甚明；
        至於被上訴人辯稱此條件有違公序良俗無效云云，自屬無據，蓋該停止條件
        乃屬人之常情，符合一般社會常態，有何違背公序良俗可言？
      (二)按司法院院字第二二六九號解釋：「事實為法律關係發生之特別要件者，在
        消極確認之訴，應由被告就其存在負舉證之責任，在其他之訴，應由原告就
        其存在負舉證之責任」，查被上訴人主張上訴人簽發系爭本票之原因係上訴
        人與伊交往時，另與「小夢」交往，致被上訴人精神痛苦不堪，對被上訴人
        所為之賠償云云，亦即被上訴人主張系爭本票債權之原因關係為上訴人之侵
        權行為所生之損害賠償，按前揭司法院解釋及民事訴訟法第二七七條規定：
        「當事人主張有利於己之事實者，就其事實有舉證之責任」，是被上訴人自
        應就侵權行為之事實，及上訴人負有損害賠償責任等情負舉證責任，始符法
        制，因之，被上訴人辯稱應由上訴人舉證兩造債權債務關係不存在云云，洵
        屬無據。
      (三)次按證人丙○○（即「小夢」）到庭證述：「．．．上訴人還沒有認識被上
        訴人的時候，我跟上訴人是在一起的，兩人約交往了一年多」、「與上訴人
        後來淡了就分手了，分手後與上訴人私下就沒再見面，只是有在工作場所見
        面」、「不知道（被告家裡的電話）」、「知道（上訴人與被上訴人交往）
        ，因為客戶我都很熟，客戶要去被上訴人那裡消費的時候，我都知道。我跟
        上訴人在一起的時候，與上訴人與被上訴人在一起的時候並沒有重疊」、「
        （打過電話）一、二次，是晚上打的，我沒有為了私事打電話過」、「（問
        ：打電話給被上訴人時是否有表明身分？）我有告訴被上訴人說我是何人，
        請問他是否有跟上訴人在一起，說客戶要找他」等語（詳鈞院卷第七○頁至
        第七十二頁），足徵兩造交往時，上訴人早已與「小夢」分手，根本無如被
        上訴人所陳稱之「腳踏兩條船」之情事發生，又雖「小夢」曾打電話予被上
        訴人，惟次數僅一、二次，且從未為私事找過被上訴人，又何來被上訴人所
        指述之「經常性地騷擾」可言？至於證人張淑華雖曾證述前開情事，惟伊係
        表示聽被上訴人所述，並未親見親聞，且伊又係被上訴人之妹，是證人張淑
        華之證詞自不得作為論斷之依據，職是之故，被上訴人主張上訴人簽發系爭
        本票之原因係上訴人與伊交往時，另與「小夢」交往，致被上訴人精神痛苦
        不堪，對被上訴人所為之賠償云云，根本與事實不符，自非可採甚明。
      (四)又被上訴人雖另舉證人甲○○為證，惟按甲○○於鈞院證述：「．．．至於
        為何簽發本票我不清楚」、「（問：被上訴人乙○○對於上訴人丁○○叫你
        將字畫丟掉有無意見？）被上訴人也沒有意見，他尊重上訴人的意見」等語
        （詳鈞院卷第五十二頁、第五十三頁），足徵證人甲○○根本無法證明簽發
        系爭本票之原因為何？至於證人雖將該字畫丟掉，惟伊亦證稱丟掉字畫當時
        ，被上訴人根本無任何意見，且謂被上訴人係尊重上訴人之意見，既係「尊
        重」上訴人之意見，自無所謂「補償」可言，更遑論證人甲○○並未聽聞任
        何補償字畫價值等情事，再者，該蝴蝶字畫價值為何，是否高達二百萬元，
        二者價值是否相當？被上訴人從未舉證證明之，而衡諸一般常情，上訴人何
        有以二百萬元之鉅款補償未值該價之蝴蝶字畫之可能？是被上訴人辯稱上訴
        人簽發系爭本票原因之一為「將蝴蝶字畫丟掉之補償金」云云，自屬無稽。
      (五)末查，被上訴人辯稱上訴人與「小夢」三角感情造成被上訴人情感打擊精神
        上之痛苦損害云云，退步言之，即便屬實，此三角感情上之糾葛，究侵害到
        被上訴人何種權利？又與上訴人何干？上訴人並未對被上訴人為任何侵權行
        為，何以負有損害賠償責任？凡是種種，被上訴人均未予以說明，是原審判
        決逕以「擔保與感情傷害之賠償，用語雖有不同，但實為原告基於為維保兩
        造感情存續所簽發應無疑問」云云，而認二造間有債權債務存在，自不無有
        違悖於經驗之虞。
  （三）上訴人既非以系爭本票作為賠償被上訴人精神上之損害，是兩造間實際上並
        無任何債權債務關係甚明，因之，系爭本票債權自應不存在。詎被上訴人竟
        持系爭本票向台灣板橋地方法院聲請准予強制執行之裁定，並業已向台灣板
        橋地方法院聲請強制執行（案號：九十二年度執字第一○六○九號，股別：
        水），上訴人所有之財產並已遭查封在案（詳原證二），按執行名義無確定
        判決同一之效力者，於執行名義成立前，如有債權不成立或消滅或妨礙債權
        人請求之事由發生，債務人亦得於強制執行程序終結前提起異議之訴，強制
        執行第十四條第二項定有明文，查系爭本票債權確不存在，是上訴人爰依民
        事訴訟法第二四七條及強制執行第十四條第二項之規定，提起本訴，自屬有
        據，惟原審不察，竟為不利於上訴人之判決，實不無有違誤之虞。
三、證據：除援用第一審所提證據外，聲請訊問證人丙○○。
乙、被上訴人方面：
一、聲明：請求駁回上訴。
二、陳述：除與原判決記載相同者，茲引用之外，補稱：
　（一）按票據為無因證券，是以，票據關係與其原因關係在經濟上雖有密切之關係
        ，但在法律上兩者完全分離。本件上訴人既起訴主張確認本票債權不存在，
        揆諸前揭說明，顯係主張基於票據行為而生之票據法上之債權債務關係不存
        在，合先敘明。
  （二）系爭本票為上訴人所簽發並親自交予被上訴人，此為兩造所不爭執，系爭本
        票自屬有效。按在票據上簽名者，依票上所載文義負責，票據法第五條第一
        項定有明文。本件上訴人既自承系爭本票為其所簽發並親自交予被上訴人，
        則上訴人自應為其合法之發票行為，對於被上訴人負起發票人責任。
  （三）上訴人雖主張其簽發本票當時頗有酒意，而屬無意識或精神錯亂中所為，該
        發票行為無效。惟：依最高法院一十年上字第八○一號判例意旨：若原告主
        張妨礙法律關係成立或使法律關係消滅之事實，而本於此項事實之法律效果
        ，以求法律關係不成立之確認，固應就其主張之事實負舉證之責。可知，上
        訴人主張該發票行為係屬無意識或精神錯亂中所為，此一妨礙法律關係成立
        之事實，並本於此項事實之法律效果，該發票行為無效，以求法律關係不成
        立之確認，自應就其主張之事實，亦即該發票行為係屬無意識或精神錯亂中
        所為之事實，負舉證之責。上訴人至今迄未舉證以實其說，復未舉證主張尚
        有何法律行為無效或得撤銷之理由，自難認其所為票據行為不生效力。
  （四）上訴人另主張兩造間實際上無任何債權債務存在，系爭本票債權自亦不存在
        。惟：兩造於九十年五月底相識後，上訴人即表示愛慕之情，被上訴人因知
        其已有女友，故予拒絕，惟其窮追不捨，保證已與女友小夢斷絕往來，並稱
        雖有小孩但已與妻離婚，希望被上訴人予其一次機會，且多次至被上訴人家
        中，藉由被上訴人之父母及鄰右之說服，被上訴人信以為真，付出感情認真
        與之交往，詎其竟然瞞著被上訴人暗中與小夢交往同宿。九十年六月二十三
        日上訴人復與小夢同宿，被上訴人氣極，提議斷絕彼此往來，為上訴人所拒
        ，其自覺理虧，遂於九十年六月二十四日晚上晚上二十時許邀被上訴人至台
        北市萬華區櫻花樓餐廳喝酒，被上訴人再邀妹妹張淑華、同學甲○○同往，
        在座尚有上訴人友人多人，散席後上訴人欲與友人前往某處打牌，經被上訴
        人以同學甲○○初次來訪，請上訴人相陪聊天，兩造遂與甲○○、張淑華同
        至被上訴人住處聊天，其間再談起三人間之感情糾葛，被上訴人無法忍受其
        腳踏雙船，要求分手，上訴人遂表示願給付二百萬元以為補償被上訴人，並
        保證斷絕與小夢之往來，且要求被上訴人須將前男友所送之蝴蝶字畫丟棄，
        維持雙方感情，被上訴人同意，於是，上訴人簽發系爭本票交被上訴人收受
        ，該蝴蝶字畫亦交由被上訴人之同學甲○○予以丟棄。上揭諸情，業經證人
        張淑華、甲○○到庭作證屬實。按契約自由原則之概念下，原則上契約內容
        自由，當事人基於契約自由原則，於不違反強制規定及公序良俗之範圍內，
        得自由訂定各種不同內容之契約。本件系爭二百萬之補償金，係以「將蝴蝶
        字畫丟掉」及「補償被上訴人所受之精神上痛苦」為對價，此觀證人甲○○
        之證言「上訴人丁○○有叫我把他「蝴蝶字畫」丟掉」自明。此項給付補償
        金之約定並未違反強制及禁止規定，亦未違反公序良俗，基於契約自由原則
        應屬有效，被上訴人亦已依約將字畫丟棄。上訴人主張兩造間實際上無任何
        債權債務存在，自屬無據。
  （五）此外，票據行為為不要因行為，執票人本不負證明關於給付之原因之責，如
        票據債務人主張在授受當事人間所存在之抗辨事由以玆對抗執票人，自應由
        票據債務人就該抗辯事由負舉證責任，最高法院七十二年台上第五二二八號
        判決意旨參照。本件上訴人主張兩造間實際上無任何債權債務存在，顯係以
        授受當事人間所存在之抗辨事由以玆對抗執票人，揆諸前揭說明，自應由上
        訴人就其主張之事實抗辨事由負舉證責任。
  （六）上訴人復主張系爭本票雙方曾約定須在上訴人主動提出分手之情況下，被上
        訴人始得提示系爭本票，此一停止條件，惟查當時兩造並無此一條件之約定
        ，上訴人前述之主張，充其量只存在於上訴人之內心，未表示於意思表示中
        ，被上訴人無從察覺，非屬契約之內容，性質上不過為動機，上訴人復未舉
        證以實其說，則其主張顯屬無由。
三、證據：除援用第一審所提證據外，補提台灣電力公司催繳電費通知單、臺灣板橋
    地方法院檢察署九十二年度發查字第四四三四號通知等影本為證等影本為證，並
    聲請訊問證人甲○○，及聲請調取丙○○、丁○○之行動電話通聯記錄。
丙、本院依職權調取本院九十二年度執字第一○六○九號民事執行卷宗。
    理      由
一、本件上訴人起訴主張：被上訴人以其持有如原判決附表所示之本票向本院聲請本
    票強制執行裁定，經本院以九十一年度票字第一一三二七號裁定准許之，被上訴
    人並持向本院聲請強制執行，上訴人所有之財產已遭查封在案，惟該原判決附表
    所示本票係被上訴人於九十一年六月二十四日趁上訴人頗有酒意之際，要求上訴
    人所簽發，作為伊與上訴人感情持續之擔保，兩造間實無任何債權債務關係存在
    ，系爭本票債權並不存在；雖被上訴人舉證人張淑華證稱，系爭本票係作為上訴
    人與訴外人「小夢」間之感情對被上訴人造成打擊，致被上訴人精神痛苦之精神
    賠償等情，惟上訴人與訴外人「小夢」間之感情糾葛，並未侵害到被上訴人之權
    利，上訴人亦未對被上訴人為任何侵權行為，何來精神賠償可言？並否認被上訴
    人所辯為真實，故主張依民事訴訟法第二百四十七條、強制執行法第十四條第二
    項，請求判決確認被上訴人就附表所示本票債權不存在，並撤銷本院九十二年度
    執字第一○六○九號強制執行程序等語。被上訴人則否認上訴人上開主張，並以
    兩造於九十年五月底相識後，上訴人對被上訴人表示愛慕之情，因被上訴人未婚
    ，對交友戀愛甚為慎重，被上訴人知上訴人尚有女友「小夢」，故予拒絕，惟上
    訴人窮追不捨，再三保證已與「小夢」斷絕來往，並稱其已離婚，被上訴人信以
    真遂與之往，詎上訴人仍暗中與「小夢」交往同宿，且「小夢」經常打電話騷擾
    、刺激被上訴人，致被上訴人有半年時間須服用安眠藥始能入睡，並常服用鎮定
    劑等情，為上訴人所明知，上訴人行為使被上訴人精神上遭受極大痛苦，於九十
    年六月二十三日，上訴人復與「小夢」同宿，被上訴人氣極，提議分手為上訴人
    所拒，惟上訴人自覺理虧，遂於九十一年六月二十四日晚上二十時許邀被上訴人
    至台北市萬華區櫻花樓餐廳喝酒，被上訴人再邀妹妹陳淑華、同學甲○○同往，
    在座尚有上訴人友人多人，散席後上訴人欲與友人前往某處打牌，經被上訴人以
    同學甲○○初次來訪，請上訴人相陪聊天，兩造遂與甲○○、張淑華同至被上訴
    人住處聊天，其間再談起上訴人與「小夢」間之感情對被上訴人造成精神上之痛
    苦，被上訴人無法忍受，要求分手，上訴人遂表示願在此之前，對被上訴人所造
    成之精神上損害，給付二百萬元以為賠償，並保證斷絕與「小夢」之往來，且要
    求被上訴人將前男友所送之字畫丟棄，維持雙方感情，被上訴人同意，上訴人亦
    於是日簽發系爭本票交被上訴人收受，足見上訴人來被上訴人住處前，雖有喝酒
    ，但未喝醉，且無醉意，意識清楚，被上訴人對之更無何詐欺脅迫行為，被上訴
    人對上訴人自有債權存在等資為抗辯，並聲明請求駁回上訴人之訴等語。
二、按當事人主張有利於己之事實者，就其事實有舉證之責任，但法律別有規定或依
    其情形顯失公平者，不在此限，民事訴訟法第二百七十七條定有明文。又按「票
    據乃文義證券及無因證券，故票據上之權利義務，悉依票上所載文義定之，與其
    基礎之原因關係各自獨立。票據上權利之行使，不以其原因關係存在為前提，從
    而執票人行使票據上權利時，就其基礎之原因關係確係有效存在，並不負舉證責
    任。反之，若票據債務人以自己與執票人間所存抗辯之事由，對抗執票人，依票
    據法第十三條規定意旨觀之，固非法所不許，惟應由票據債務人就該抗辯事由負
    舉證之責任。」，有最高法院九十二年度台簡上字第二九號判決可資參照。本件
    上訴人對於如原判決附表所示之本票為其所簽發之事實業已自認無誤，惟主張該
    系爭本票乃係被上訴人趁上訴人酒醉意識不清之際，要求上訴人簽發者，因主張
    該系爭本票應依民法第七十五條規定，其簽發票據之行為乃屬無效；但為被上訴
    人所否認，抗辯稱上訴人簽發系爭本票時，意識清楚等語。經查，上訴人所為上
    述主張卻未舉證證明其所主張之事實屬實，況依據證人張淑華於九十二年七月十
    四日原審言詞辯論期日到庭所陳述之情節，及證人甲○○於本院準備程序中到庭
    所述之情節，均稱上訴人當時意識還很清醒，並未強迫上訴人開票等情（見原審
    卷第三十七頁、本院九十二年十二月四日準備程序筆錄，卷第五十五頁），參照
    上訴人自行陳述簽發票據之經過，尚且能記憶前後簽發三張等細節，倘上訴人當
    時已經爛醉至無意識能力，豈能於事後尚記憶其簽發本票之經過，可見被上訴人
    及證人張淑華、甲○○二人所述之情節應與事實相符，而得以採信，上訴人此部
    分主張實乏證據可資證明，上訴人此部分主張自非可採。
三、上訴人又主張縱上訴人簽發系爭本票之時尚未達無意識狀態，惟簽發系爭本票之
    原因亦係上訴人為擔保其不與被上訴人分手而簽發之，與賠償被上訴人感情傷害
    無涉，自與原審判決所謂之賠償被上訴人感情傷害有間，而不得混為一談一節，
    亦為被上訴人所否認，並抗辯稱在契約自由原則之概念下，原則上契約內容自由
    ，當事人基於契約自由原則，於不違反強制規定及公序良俗之範圍內，得自由訂
    定各種不同內容之契約。本件系爭二百萬之補償金，係以「將蝴蝶字畫丟掉」及
    「補償被上訴人所受之精神上痛苦」為對價等語。另上訴人簽發系爭本票之緣由
    ，依據上訴人之主張，乃為被上訴人唯恐日後二人分手，使被上訴人將一無所有
    ，因要求上訴人簽發本票與被上訴人，以作為上訴人不與被上訴人分手之擔保，
    且若二人分手，被上訴人亦得依據本票取得相當金錢，此乃附有條件之行為，而
    停止條件尚未成就，被上訴人自不得主張票據上之權利等情，但被上訴人則抗辯
    並無此一條件存在等語。經查，上訴人與被上訴人乃相識於酒店之營業場所中，
    上訴人並進而與被上訴人有更進一步之親蜜交往等事實，為兩造所不爭執；又上
    訴人簽發系爭本票，不論其係基於何種動機，究竟係充作防止上訴人用情不專之
    擔保，或補償上訴人另同時與訴外人「小夢」（即丙○○）交往之情事，均非屬
    於法律上所應負之損害賠償責任，從而，上訴人簽發系爭本票既然並非基於法律
    上之損害賠償責任所為賠償，而上訴人卻因上述二個原因而簽發系爭本票，可見
    此乃屬於一種經雙方約定之債務約束，於上訴人自願允諾承擔此一債務，並簽發
    系爭本票之時起，雙方即成立此一債之關係，從而，上訴人主張系爭本票欠缺原
    因關係一節，即屬無可採取；至於上訴人所主張該法律行為乃附有停止條件一節
    ，上訴人則未舉證證明其此部分主張屬實，自亦非可採取。另關於上訴人主張應
    由被上訴人負證明原因關係存在之舉證責任一節，依據前揭最高法院判決意旨所
    示，上訴人顯然誤會舉證責任分配之原則，其此部分主張亦非可採。
四、綜上所述，本件上訴人主張系爭本票債權不存在，並無足採，是則上訴人執此主
    張請求確認被上訴人持有上訴人所簽發之如原判決附表所示之票面金額為二百萬
    元之本票債權不存在，並請求撤銷本院九十二年度執字第一○六○九號強制執行
    程序，自屬無據，不應准許。原審為上訴人敗訴之判決，並無不合。上訴意旨指
    摘原判決不當，求予廢棄改判，為無理由，應予駁回。
五、本件事證已臻明確，兩造其餘主張及攻擊防禦方法與證據，經本院斟酌後，與本
    件判決結果已不生影響，故不一一論列，附此敘明。
六、據上論結，本件上訴為無理由，依民事訴訟法第四百三十六條之一第三項、第四
    百四十九條第一項、第七十八條，判決如主文。
中　　　華　　　民　　　國　　九十三　　年　　　三　　　月　　二十四　　日
                                臺灣板橋地方法院民事第一庭
~B審判長法　官　許  瑞  東
~B　　　法　官　邱  靜  琪
~B　　　法　官　楊  千  儀
右正本證明與原本無異
本判決不得上訴
中　　　華　　　民　　　國　　九十三　　年　　　三　　　月　　二十四　　日
~B　    法院書記官　王波君
